臺灣高等法院刑事判決　　　　　　　　　　　　　　九十年度上易字第四二一四號
　　上　訴　人　臺灣板橋地方法院檢察署檢察官
　　上　訴　人　丙○○
　　即　被　告
　　上　訴　人　庚○○
　　即　被　告
　　選任辯護人　郭芳宜
　　被　　　告　乙○○
右上訴人因被告詐欺等案件，不服臺灣板橋地方法院九十年度易字第二八三號，中華
民國九十年十月三十日第一審判決（起訴案號：臺灣板橋地方法院檢察署八十九年度
偵字第一九號、偵字第七八一四號、偵緝字第六００號），提起上訴，本院判決如左
：
    主  文
原判決撤銷。
丙○○、乙○○、庚○○共同連續意圖為自己不法之所有，以詐術使人將本人之物交
付，各處有期徒刑壹年貳月；丙○○緩刑肆年，緩刑期內付保護管束。
    事  實
一、庚○○（起訴書誤載為賴竹望）與戊○○（未經起訴）於民國八十六年十月間在
    台北縣三重市○○路○段一０八號、一一０號一、二樓共同經營「大宇聯合診所
    」（下稱大宇診所），營業方式為由庚○○提供上開房屋及醫療設備，戊○○負
    責招募聘僱醫師看診，彼等並以月薪新台幣（下同）三萬元之代價聘請具有醫師
    資格之丙○○擔任負責醫師（丙○○另按實際看診之節數支領報酬，每節二千元
    ），於八十六年十月二十九日向台北縣政府衛生局申請開業登記，經台北縣政府
    衛生局核發醫療機構開業執照，並於同年十一月二十六日與中央健康保險局（下
    稱中央健保局）簽訂「全民健康保險特約醫事服務機構合約」，成為全民健康保
    險（下稱全民健保）之特約診所。其後，庚○○、戊○○、與丙○○共同基於意
    圖為自己不法所有之概括犯意，先於八十八年一月間（起訴書載為自不詳時段起
    ）雇用未具備合法醫師資格之乙○○在大宇診所看診，繼於同年四月間雇用未具
    備合法醫師資格之曹依平（經原審法院通緝中）在該診所看診，乙○○、曹依平
    明知其未具備合法醫師資格，亦分別自上開時間起至八十八年九月間止（起訴書
    載為至八十八年九月上旬止），與庚○○、戊○○、及丙○○共同基於意圖為自
    己不法所有之概括犯意，假冒醫師在該診所為連正義、徐景順、曹劉阿純、陳建
    良、郭淑惠、洪慧雯及其他不特定之病患從事診療、處方、清理傷口、配藥等醫
    療行為而擅自執行醫療業務，丙○○、曹依平、及乙○○並分配看診時間為：週
    二、週四、週六上午由丙○○看診，週一上、下午，及週日全天由曹依平看診，
    週一至周五晚間、及週三下午週五下午由乙○○看診。彼等明知由曹依平、乙○○看診之病患不得向中央健保局申請醫療給付，且該等病患並非由丙○○診療，
    仍在該等病患之診療紀錄單上蓋用丙○○之印章，以丙○○名義連續將此等不實
    之事實登載於業務上做成之診療紀錄單上，並以該等不實之診療紀錄按月向中央
    健保局申領醫療給付，以此詐術使中央健保局陷於錯誤，誤以為該等部分亦係由
    具備合法醫師資格者看診，而陸續支付上開期間無醫師資格之乙○○、曹依平二
    人看診之醫療給付約三百五十六萬餘元，足以生損害於中央健保局對於醫療給付
    核發作業及審查之正確性。嗣經中央健保局台北分局接獲檢舉，於八十八年九月
    六日及同年十月二十五日兩度前往大宇診所訪查，及於同年九、十月間向該診所
    之病患洪慧雯等人訪查，而得知上情。
二、案經中央健康保險局及台北縣政府分別移送臺灣板橋地方法院檢察署檢察官偵查
    起訴。
    理  由
一、訊據被告庚○○、丙○○、乙○○均矢口否認有前開犯行，被告庚○○辯稱其係
    屋主，僅將房屋出租予丙○○經營診所，其餘均不知情等語。被告丙○○辯稱曹
    依平係由戊○○介紹，其身分證背面註記有台大醫師，並不知曹依平無醫師資格
    ，嗣因曹依平無法提出醫師資格證明文件，即未由其看診，另乙○○僅係外科助
    手，並無違反醫師法等語。被告乙○○辯稱其係外科助手，實際處理總務打雜工
    作，偶而於醫師在場之情形下幫忙處理傷口換藥工作等語。惟查：
（一）大宇診所係以被告丙○○名義擔任負責醫師辦理開業登記，並與中央健保局簽
      約作為全民健保特約醫院之醫療機構，且大宇診所均按月向中央健保局申領醫
      療給付等事實，有醫療機構開業執照、醫事服務機構基本資料表、全民健康保
      險特約醫事服務機構合約、台北縣政府衛生局九十一年四月十一日北衛醫字第
      ０九一００一一九七二號函暨所附之相關資料影本、中央健保局保險對象住院
      就醫紀錄明細表、中央健保局特約診所門診處分治療簡表、及中央健保局台北
      分局九十一年三月十四日健保北門字第０九一０００六０五三號函附之大宇診
      所費用明細表等證件多紙在卷可稽。
（二）大宇診所確曾於前開時間分別雇用被告乙○○及曹依平在該所工作，且被告乙○○及曹依平均不具有合法醫師資格等事實，業據被告丙○○、乙○○、及曹
      依平分別坦承不諱，並有臺灣大學醫學院附設醫院人事室之查證資料（偵字第
      十九號卷第九十三頁）可稽，另被告乙○○係自八十八年一月起在大宇診所參
      加全民健保，有中央健保局九十年十月五日健保稽字第０九０００三二四一二
      號函所附之健保投保資料可考（原審卷第二０九頁以下），大宇診所之醫師排
      班表亦註明係由八十八年舊曆年後開始實施（偵字第十九號卷第八十五頁反面
      ），可見被告乙○○及曹依平確係分別自八十八年一月及二月間受雇在大宇診
      所工作無訛。次查大宇診所病患洪慧雯、連正義、徐景順、曹劉阿純、陳建良
      、郭淑惠等人於八十八年七月間前往就診時，均曾分別由被告乙○○或曹依平
      為彼等從事診療，業據證人洪慧雯、連正義、徐景順、曹劉阿純、陳建良、郭
      淑惠等人分別於中央健保局訪查，及在偵查、原審中分別指證綦詳，有中央健
      保局之訪查報告、特約醫事機構違規案件查處表、業務訪查訪問紀錄、及訊問
      筆錄在卷可稽；而大宇診所之醫師排班表上確有梅醫師、李醫師、即曹醫師三
      人，其中之李醫師及曹醫師即係被告乙○○及曹依平二人，該二人未經報備，
      其中曹依平係由庚○○找來，其看診之案件係由丙○○或何醫師名義申報，乙○○醫師係排晚間看診等情，亦據被告丙○○於中央健保局台北分局訪查時坦
      承不諱，有業務訪查訪問紀錄足憑（偵字第十九號卷第八十五至八十六頁、第
      九十至九十一頁）；另查被告乙○○、曹依平確均以醫師身份從事看診，復據
      證人即大宇診所之護士彭郁婷、藥師蔡惠群分別指證明確（偵字第十九號卷第
      八十七頁、第八十八頁、第一八四頁、第二九九頁、原審卷第一三四頁、第一
      九０頁）；證人即查緝之健保局專員許珍妮亦證稱：渠等是先去診所，才去查
      訪病患，再請梅醫師說明，剛開始梅醫師說曹依平、乙○○是他們的醫師，也
      承認他們看診，但後來行政人員一直提醒，梅醫師才改口，要更改察訪紀錄等
      語（原審卷第一二八頁），鄭仁德亦證稱：去診所查訪時在二樓碰到曹依平，
      剛開始曹依平說他姓陳，經向掛號台二位小姐詢問，二人均表示該人係曹依平
      醫師，後來丙○○出現也說那是曹依平在看診等語（原審卷第一三一頁）；綜
      上所述，被告乙○○及曹依平確有擅自執行醫療業務之事實，事證極為明確。
      又病患連正義、徐景順、陳嘉宏、洪慧雯、陳建良等人之診療紀錄單上均蓋用
      丙○○之印章有診療紀錄單在卷可稽，惟該等病患均非由被告丙○○所診療，
      再參諸證人蔡惠群證稱何人看診就由何人決定處方等語，則被告等確有將此明
      知為不實之事項，而登載於醫師執行醫療業務時所製作之診療紀錄單上，再持
      向中央健保局詐領醫療給付之犯行，且均足以生損害於中央健保局對於醫療給
      付核發作業及審查之正確性，亦屬灼然。
（三）被告丙○○雖另以曹依平係由戊○○介紹，其身分證背面註記有台大醫師，並
      不知曹依平無醫師資格等語置辯。經查曹依平之身分證背面雖有「台大醫師」
      之註記（偵字第十九號卷第九十一頁），證人戊○○亦證稱係看其身份證知道
      是台大醫師等語（原審卷第二三七頁）；惟查曹依平實際並無醫師資格，亦未
      曾在台大醫院任職，已如前述，惟查曹依平看診之病患均由被告丙○○名義申
      領健保給付，被告丙○○於中央健保局訪查時亦曾供稱「我們當初聘用他（曹
      依平）時，他自稱是醫師，後來我們一直要求他提出醫師執照，但他提不出來
      ，我們才知道他未具醫師資格」等語（偵字第十九號卷第九十四頁），再參諸
      大宇診所曾雇用之合法醫師如：甲○○、辛○○、丁○○、己○○、王萍如等
      人，或曾向衛生主管機關報備，或均開立薪資所得扣繳憑單，其餘雇用之被告
      乙○○及護士、藥師等人，亦曾替彼等辦理全民健保投保手續，惟獨對曹依平
      部分付諸闕如，顯與常情不合，由此亦可見被告丙○○等人雇用曹依平時，即
      使因該身份證之註記而疏於查證，惟嗣後既於曹依平無法提出醫師資格證明之
      情況下仍長期雇用其看診，且將曹依平看診之病患均假冒被告丙○○名義製作
      不實之診療紀錄單，並持向中央健保局請領醫療給付，則被告等顯然均已明知
      曹依平未取得合法醫師資格，被告等所辯顯屬推諉之詞，不足採信。
（四）被告庚○○雖否認有上開犯行，辯稱其僅係將上開房屋出租與被告丙○○開業
      ，其餘均不知情等語，並提出由大宇診所出具之租賃所得扣繳憑單為證。惟查
      被告丙○○於中央健保局訪查時已供稱：「曹醫師是老闆庚○○找來的。...
      醫師都由庚○○面洽錄用。」等語（偵字第十九號卷第九十、九十一頁），於
      偵查中亦坦承其係由庚○○雇用，只負責早上看診，其他時段由庚○○找醫師
      看診，月薪為執照費三萬元，加上實際看診節數之錢，一節二千元，健保給付
      都支付予大宇診所丙○○名義在中國信託銀行之帳戶，銀行存摺、印章由診所
      女藥師保管，領得錢交給庚○○等情甚詳（偵查卷第一四九頁反面至一五０頁
      ），另於本院調查時亦供稱其係經由戊○○介紹認識庚○○，由庚○○聘請，
      薪水三萬多元，是向會計拿錢等語（本院卷第一九五頁）；被告庚○○於偵查
      中亦坦承其係診所實際負責人，有請丙○○擔任診所負責人（偵查卷第一五０
      頁反面），在原審中亦供稱：從健保局領到錢扣除護士等人薪水後，剩下是其
      房租費用等語（原審卷第一七九頁），經核與被告丙○○上開供述情節相互吻
      合。被告庚○○既提供診所營業場所，僱請被告丙○○擔任名義上之負責醫師
 ，該診所之財務均由被告庚○○掌管，其顯係大宇診所之實際經營者，而非出
      租房屋之房東而已，其所辯無非卸飾之詞，不足採信，其所提之租賃所得扣繳
      憑單亦顯然不足資為有利於被告庚○○之論據。至於證人陳嘉宏於偵查中雖指
      稱係由被告庚○○替其看診等語（偵字第十九號卷第一七三頁反面），惟被告
      庚○○已堅決否認其事，而證人陳嘉宏於原審中經當庭指認後，證稱並非被告
      丙○○及庚○○替其看診綦詳（原審卷第六十八頁），且依前述證據資料以觀
      ，未取得醫師資格在大宇診所擅自執行醫療業務者應為被告乙○○及曹依平二
      人，故本件尚無法證明被告庚○○本身亦有從事擅自看診之行為，併此敘明。
（五）證人戊○○雖證稱曹依平係其介紹與被告丙○○雇用，及其經營醫療器材，與
      前在該址經營廣恩診所之廖敦敬醫師有生意往來，且其與醫師較熟，故曾幫忙
      介紹醫師至大宇診所等語。惟查被告丙○○已供稱其係經由戊○○之介紹而受
      被告庚○○之雇用，及曹依平、乙○○均係戊○○介紹等語（本院卷第三十八
      頁）；另查關於戊○○如何介紹曹依平至大宇診所之經過情形，據戊○○證稱
      ：係由戊○○自行登報，留其家中電話，曹依平即打電話至戊○○家中應徵，
      戊○○再將大宇診所地址告訴曹依平，請其直接去大宇診所（本院卷第六十一
      頁），然而倘若果真係被告丙○○等人需雇用醫師，僅可自行登報並刊登大宇
      診所之地址、電話接洽，何須由戊○○登報，且刊載戊○○家中之電話？戊○○之上開證言顯然違反一般社會生活之經驗法則；再查證人辛○○醫師證稱其
      至大宇診所看診時，係由戊○○介紹，薪水亦係在上班時間由戊○○支付等語
      （本院卷第一三一、一三二頁），證人己○○醫師亦證稱其在八十七年間至大
      宇診所支援看診時，是由戊○○與其講好時段，並直接帶其至診所看診，報酬
      在櫃臺向掛號小姐支領等語（本院卷第一五六頁），由上開辛○○及己○○之
      證言以觀，戊○○顯然已直接負責參與聘僱醫師及支付薪資之實際經營工作，
      絕非單純介紹醫師而已；再由戊○○供稱曹依平係打電話至其家中應徵乙節，
      與上述其雇用辛○○、己○○醫師之經過情形相互參佐，更堪認曹依平即係由
      戊○○接洽雇用。故戊○○實際應係與被告庚○○共同經營大宇診所，亦堪予
      認定。
（六）被告等係自八十八年一月間起有違反醫師法、詐領健保醫療給付等犯行，而中
      央健保局台北分局自八十八年一月至同年十月間共核定支付大宇診所四百三十
      八萬四千七百六十九元，有該分局製作之大宇診所應追還門診醫療費用明細表
      及大宇診所八十六年十一月二十六日至八十八年九月六日費用明細表可按（本
      院卷第一一六頁、一一七頁），而依前述大宇診所之醫師排班表計算，大宇診
      所每週醫師排班看診時段共十六節，其中三節由被告丙○○看診，其餘之十三
      節由被告乙○○及曹依平看診，依看診節數比例大略估算，被告等所詐領之醫
      療給付共計約為三百五十六萬餘元。至於中央健保局台北分局雖認大宇診所應
      追扣之金額為八百四十萬五千零五十四元，經與該診所控管未撥付之醫療費用
      款項扣抵後，應追還六百七十九萬一百零七元，然查中央建保局台北分局係自
      八十六年十二月二十六日起作為計算之基準，而本件不能證明被告等在八十七
      年十二月以前即有詐領健保給付之犯行，故中央健保局台北分局自行計算之金
      額尚不足採。
（七）綜上所述，本件事證明確，被告等之犯行洵堪認定。
二、核被告等所為，均係犯修正前醫師法第二十八條第一項前段之罪、及刑法第二百
    十六條、第二百十五條、第三百三十九條第一項之詐欺取財罪。被告等行為後，
    醫師法第二十八條已於九十一年一月十六日修正公布，將法定刑由一年以上三年
    以下有期徒刑，得併科一萬元以上五萬元以下之罰金，提高為六個月以上五年以
    下有期徒刑，得併科新臺幣三十萬元以上一百五十萬元以下罰金，相比較之下，
    以修正前規定刑度較輕，有利於被告，自應適用修正前之醫師法第二十八條第一
    項前段論斷；又被告等所犯之擅自執行醫療業務罪，本質上含有反覆為同一行為
    之性質，僅成立單純一罪。被告等多次行使業務登載不實文書罪及詐欺取財罪犯
    行，時間緊接，手段雷同，又均係觸犯犯罪構成要件相同之罪名，顯係基於概括
    犯意反覆實施，均應依連續犯之規定以一罪論，並依法加重其刑。彼等於業務上
    登載不實文書之低度行為，為行使業務上登載不實文書之高度行為所吸收，不另
    論罪。被告等所犯上開三罪間，有方法行為與目的行為之牽連關係，應從一重依
    連續詐欺取財罪處斷。被告庚○○、丙○○、乙○○三人與曹依平、戊○○對於
    上開犯行，相互間基於自己共同犯罪之意思聯絡，分別參與實施犯罪構成要件及
    構成要件以外之行為，均屬共同正犯；又關於業務登載不實犯行部分，被告庚○○、乙○○、及曹依平、戊○○與具有醫師身份之被告丙○○共同實施犯罪，仍
    以共犯論；就違反醫師法部分，被告丙○○雖有醫師資格，然其與無醫師資格之
    其餘被告等人共同實施犯罪，亦應以共犯論。
三、原判決以被告等罪證明確予以論科，固非無見，惟查：(1)被告行為後，醫師法第
    二十八條已於九十一年一月十六日修正公布，原判決未及就新舊法比較適用，自
    有未洽。(2)原判決未就卷內事證明確認定記載被告等之犯罪時間及犯罪地點，且
    關於被告等詐欺所得之金額認定不當，復未查明戊○○與被告等亦有共犯關係，
    亦均嫌不當。(3)被告庚○○、乙○○長期以違反醫師法及偽造文書等方法詐取醫
    療給付，犯罪情節及對社會危害不輕，且犯罪後並無悛悔之心，原判決均予宣告
    緩刑，亦非允當。被告丙○○、庚○○仍執陳詞提起上訴，否認犯罪，雖無理由
    ，檢察官提起上訴，指摘原判決緩刑不當，則非全無理由，且原判決既有可議，
    自屬無法維持，應由本院將原判決撤銷，另為適法之諭知。爰審酌被告等人之素
    行、智識程度、犯罪之動機、目的、手段、所生危害、及犯罪後態度等一切情狀
    ，分別量處如主文第二項所示之刑，以示儆懲。末查被告丙○○未曾受有期徒刑
    以上刑之宣告，有本院被告全國前案紀錄表可徵，其已年逾七旬，僅因一時貪利
    而觸犯刑章，惟尚非居於主導地位，且在案發後尚能坦承部分實情，其經此教訓
    ，嗣後應知戒慎，信無再犯之虞，本院認其所受本案刑之宣告以暫不執行為適當
    ，爰併宣告緩刑四年，緩刑期內付保護管束，用啟自新。
據上論斷，應依刑事訴訟法第三百六十九條第一項前段、第三百六十四條、第二百九
十九條第一項前段、修正前醫師法第二十八條第一項前段、刑法第二百十六條、第二
百十五條、第三百三十九條第一項、第二十八條、第三十一條第一項、第五十六條、
第五十五條、第二條第一項但書、第七十四條第一款、第九十三條第一項、罰金罰鍰
提高標準條例第一條前段，判決如主文。
本案經檢察官賴俊雄到庭執行職務。
中      華      民      國    九十一    年      七      月      九      日
                              臺灣高等法院刑事第二十三庭
                                  審判長法  官 黃  瑞  華
                                        法  官 雷  雯  華
                                        法  官 宋      祺
右正本證明與原本無異。
不得上訴。
                                        書記官 蔡  慧  娟
中      華      民      國    九十一    年      七      月     十一     日
附錄：本判決論罪科刑法條全文
      修正前醫師法第二十八條第一項前段
未取得合法醫師資格，擅自執行醫療業務者，處一年以上三年以下有期徒刑，得併科
一萬元以上五萬元以下罰金，其所使用之藥械沒收之。
      刑法第二百十六條
行使第二百十條至第二百十五條之文書者，依偽造、變造文書或登載不實事項或使登
載不實事項之規定處斷。
      刑法第二百十五條
從事業務之人，明知為不實之事項，而登載於其業務上作成之文書，足以生損害於公
眾或他人者，處三年以下有期徒刑、拘役或五百元以下罰金。
      刑法第三百三十九條第一項
意圖為自己或第三人不法之所有，以詐術使人將本人或第三人之物交付者，處五年以
下有期徒刑、拘役或科或併科一千元以下罰金。
